ACORDAO-COMPLETO-2344765

ACÓRDÃO 1419/2019 ATA 3/2019 - PRIMEIRA CÂMARA

VISTOS, relatados e discutidos estes autos de tomada de contas especial instaurada pelo Fundo Nacional de Desenvolvimento da Educação (FNDE) , em desfavor do Sr. Claudinei Xavier Novato, prefeito de Capela do Alto Alegre/BA (gestão 2009-2012) , em razão da omissão da prestação de contas dos recursos repassados por meio do Programa Nacional de Alimentação Escolar (Pnae) nos exercícios de 2011 e 2012.
ACORDAM os ministros do Tribunal de Contas da União, reunidos em sessão da 1ª Câmara, ante as razões expostas pelo relator, em:
9.1. acolher as alegações de defesa do Sr. Claudinei Xavier Novato relativamente às contas de 2011 do Pnae;
9.2. relação ao exercício de 2011 do Pnae, com fundamento nos art. 1º, I; 16, II; 18 e 23, II, da Lei 8.443/1992, julgar regulares com ressalva as contas do Sr. Claudinei Xavier Novato, dando-lhe quitação;
9.3. rejeitar parcialmente as alegações de defesa do Sr. Claudinei Xavier Novato relativamente às contas de 2012 do Pnae;
9.4. em relação ao exercício de 2012 do Pnae, julgar irregulares, com fundamento nos arts. 1º, I, e 16, III, “c”, da Lei 8.443/1992 c/c os arts. 19 e 23, III, da mesma lei, as contas do Sr. Claudinei Xavier Novato e condená-lo ao pagamento das quantias abaixo especificadas, com a fixação do prazo de (quinze) dias, a contar da notificação, para que comprove, perante este Tribunal (art. 214, III, “a”, do RI/TCU) , o recolhimento da dívida aos cofres do Fundo Nacional de Desenvolvimento da Educação, atualizada monetariamente e acrescida dos juros de mora, calculados a partir das datas discriminadas até a data do recolhimento, na forma prevista na legislação em vigor;
	Data da Ocorrência
	Valor Original (R$) 

	31/10/2012
	4.020,00

	28/9/2012
	4.020,00

	31/8/2012
	4.020,00

	31/7/2012
	4.020,00

	30/11/2012
	4.020,00

9.5. aplicar ao Sr. Claudinei Xavier Novato a multa prevista no art. 57 da Lei 8.443/1992 c/c o art. 267 do RI/TCU, no valor de R$ 9.000,00 (nove mil reais) , fixando-lhe o prazo de 15 (quinze) dias, a contar da notificação, para que comprove, perante este Tribunal (art. 214, III, “a”, do RI/TCU) , o recolhimento da dívida aos cofres do Tesouro Nacional, atualizada monetariamente desde a data do presente acórdão até a do efetivo recolhimento, se for paga após o vencimento, na forma da legislação em vigor;
9.6. autorizar, desde logo, nos termos do art. 28, II, da Lei 8.443/1992, a cobrança judicial das dívidas, caso não atendidas as notificações;
9.7. com fundamento no § 3º do art. 16 da Lei 8.443/1992, encaminhar cópia desta deliberação à Procuradoria da República no Estado da Bahia, para a adoção das medidas que entender cabíveis.

Tomada de Contas Especial instaurada em razão da omissão no dever de prestar contas dos recursos do  Programa Nacional de Alimentação Escolar - PNAE.

Primeira Câmara

Município de Capela do Alto Alegre/BA.

3. Interessado/Responsável:
3.1. Interessado: Fundo Nacional de Desenvolvimento da Educação (FNDE).
3.2. Responsável: Claudinei Xavier Novato (XXX.344.805-XX).

13.1. Ministros presentes: Walton Alencar Rodrigues (Presidente), Benjamin Zymler, Bruno Dantas e Vital do Rêgo.
13.2. Ministro-Substituto presente: Weder de Oliveira (Relator).

WEDER DE OLIVEIRA

Reproduzo a seguir a instrução da Sec-CE inserta à peça 20 dos presentes autos:
“INTRODUÇÃO
Tratam os autos de tomada de contas especial instaurada pelo Fundo Nacional de Desenvolvimento da Educação (FNDE) contra o Sr. Claudinei Xavier Novato (CPF XXX.344.805-XX) , ex-prefeito municipal de Capela do Alto Alegre/BA (gestão 2009-2012) , em razão da omissão da prestação de contas dos recursos repassados pelo FNDE ao município de Capela do Alto Alegre/BA por meio do Programa Nacional de Alimentação Escolar (Pnae) nos exercícios de 2011 (TC Processo 017.363/2017-9) e de 2012 (processo apensado, TC Processo 016.176/2017-0) . 
2.	Após a realização das citações e audiências nos mencionados processos, ante o destaque de irregularidade de pequena monta no TC Processo 017.176/2017-0 (Pnae exercício de 2012) , foi determinado o apensamento definitivo desse processo nos presentes autos, Pnae exercício de 2011.
HISTÓRICO
3.	Constam a seguir as análises das respectivas contas.
TC Processo 017.363/2017-9 
4. 	Os elementos contidos nos autos informam que: (i) o FNDE repassou em 2011 à Prefeitura Municipal de Capela do Alto Alegre/BA, por meio do Programa Nacional de Alimentação Escolar (Pnae) , parcelas mensais que totalizaram R$ 144.720,00, conforme as ordens bancárias discriminadas na peça 1, p. 43-45; e (ii) o prazo para prestar contas se encerrou em 30/4/2013 e não havia sido confirmado o envio da prestação de contas para o FNDE por meio do Sistema de Gestão de Prestação de Contas (SiGPC) - Contas Online, infringência ao estabelecido na Resolução/CD/FNDE 02/2012 e na Resolução 38/2009 (peça 1, p. 32) . 
5. 	Diante do encerramento do prazo para manifestação em resposta às notificações expedidas ao Sr. Claudinei Xavier Novato (CPF XXX.344.805-XX) , prefeito à época do recebimento dos recursos, e ao Sr. Joseney da Silva Santos (CPF XXX.463.625-XX) , prefeito na oportunidade de expiração do prazo para prestação de contas, visando a regularização das pendências, a apresentação da prestação de contas ausente ou o recolhimento do débito apurado (peça 1, p. 32-37) , o FNDE instaurou o processo de tomada de contas especial, tendo se manifestado conclusivamente no processo em 27/3/2017 por meio do Relatório de TCE 103/2016 - DIREC/COTCE/CGCAP/DIFIN-FNDE/MEC (peça 1, p. 43-49) . 
6. 	Na sequência, a Controladoria-Geral da União (CGU) , no exercício das competências que lhes foram conferidas pelos arts. 9º, inciso III, e 50, inciso II, da Lei 8.443/1992, manifestou-se nos autos em 20/3/2017, por meio do Relatório de Auditoria 230/2017, do Certificado de Auditoria 230/2017, e do Parecer do Dirigente do Órgão de Controle Interno 230/2017 (peça 1, p. 55-59) , tendo, por fim, o processo de TCE recebido o pronunciamento ministerial em 11/4/2017 (peça 1, p. 61) , conforme preconizam os arts. 9º, inciso IV, e 52, da citada Lei.
7. 	Objetivando-se dar cumprimento as atribuições estabelecidas nos arts. 33, § 2º, e 71, inciso II, da Constituição Federal de 1988, c/c o art. 8º, § 2º, da Lei 8.443/1992, e o art. 197, § 2º, do Regimento Interno do TCU (RI-TCU) , o processo foi remetido ao Tribunal de Contas da União (TCU) para julgamento (peça 1, p. 1 ) . 
8.	A instrução anterior (peça 4) alvitrou a realização de citação e audiência do responsável, ante a omissão e o descumprimento do prazo regulamentar para apresentação da prestação de contas.
9.	Consoante delegação de competência do Exmo. Sr. Ministro-Relator e subdelegação do Secretário da Secex/CE (peça 4) , foi promovida a citação e audiência do Sr. Claudinei Xavier Novato, conforme Ofício 2203, de 13/9/2017 (peça 5) . 
10.	O AR do Ofício 2203/2017 retornou com a indicação de ciência em 6/10/2017 (peça 7) . O Sr. Claudinei Xavier Novato acostou aos autos os documentos constantes de peça 8 a título de prestação de contas.
11.	Em suas alegações de defesa, o Sr. Claudinei Xavier Novato argumentou que o prazo final para apresentação da prestação de contas recaiu na gestão do prefeito que lhe sucedeu, o Sr. Joseney da Silva Santos. Assim, arguiu que a irregularidade da apresentação intempestiva das referidas contas não lhe poderia ser imputada.
12.	Argumentou, ainda, que ao assumir novamente a gestão municipal em 2017, conseguiu reunir toda a documentação necessária para inserir a prestação de contas no sistema SIGPC. Assim, a prestação de contas dos recursos em tela, alusiva ao exercício de 2011, somente foi apresentada em 2017, conforme recibo de transmissão de arquivos (peça 8, p. 45) .
13.	O responsável encaminhou em anexo 02 (duas) pastas A/Z (peça 8) contendo a documentação comprobatória da aplicação dos recursos repassados no exercício financeiro de 2011, com a ata do CAE aprovando a prestação de contas (peça 8, p. 48) , inserida no Sigecon - Sistema de Gestão de Conselhos (peça 8, p. 46; protocolo de 20/10/2017) .
14.	A instrução de peça 10 ponderou que a análise da prestação de contas dos programas nacionais a cargo do FNDE obedece a normativos específicos. Considerando que as contas referentes ao exercício de 2011 foram prestadas, embora de forma intempestiva, e que compete ordinariamente ao órgão repassador a análise da prestação de contas dos recursos que repassa, submetidos, no caso específico, a regras e padrões particulares do FNDE, a referida instrução de peça 10 alvitrou a realização de diligência ao órgão repassador para que se manifestasse conclusivamente, no prazo de 30 (trinta) dias, acerca da prestação de contas encaminhada pelo Sr. Claudinei Xavier Novato, comunicando ao E. TCU as conclusões obtidas. 
TC Processo 016.176/2017-0 (processo apensado) 
15.	Os elementos contidos nos autos informavam que (peça 1, p. 29) : (i) o FNDE repassou em 2012 à Prefeitura Municipal de Capela do Alto Alegre/BA, por meio do Programa Nacional de Alimentação Escolar (Pnae) , parcelas mensais que totalizaram R$ 171.828,00, conforme as ordens bancárias discriminadas na peça 1, p. 29-30; e (ii) o prazo para prestar contas se encerrou em 30/4/2013 e não havia sido confirmado o envio da prestação de contas para o FNDE por meio do Sistema de Gestão de Prestação de Contas (SiGPC) - Contas Online, infringência ao estabelecido na Resolução/CD/FNDE 02/2012 e na Resolução 38/2009.
16.	Diante do encerramento do prazo para manifestação em resposta às notificações expedidas ao Sr. Claudinei Xavier Novato (CPF XXX.344.805-XX) , prefeito à época do recebimento dos recursos, e ao Sr. Joseney da Silva Santos (CPF XXX.463.625-XX) , prefeito na oportunidade de expiração do prazo para prestação de contas, visando a regularização das pendências, a apresentação da prestação de contas ausente ou o recolhimento do débito apurado (peça 1, p. 19-24) , o FNDE instaurou o processo de tomada de contas especial, tendo se manifestado conclusivamente no processo em 27/3/2017 por meio do Relatório de TCE 149/2017 - DIREC/COTCE/CGCAP/DIFIN-FNDE/MEC (peça 2, p. 75-81) .
17.	Na sequência, a Controladoria-Geral da União (CGU) , no exercício das competências que lhes foram conferidas pelos arts. 9º, inciso III, e 50, inciso II, da Lei 8.443/1992, manifestou-se nos autos em 5/5/2017, por meio do Relatório de Auditoria 412/2017, do Certificado de Auditoria 412/2017, e do Parecer do Dirigente do Órgão de Controle Interno 412/2017 (peça 1, p. 41-47) , estando ausente nos autos o pronunciamento ministerial exigido pelos arts. 9º, inciso IV, e 52, da citada Lei.
18.	Objetivando-se dar cumprimento as atribuições estabelecidas nos arts. 33, § 2º, e 71, inciso II, da Constituição Federal de 1988, c/c o art. 8º, § 2º, da Lei 8.443/1992, e o art. 197, § 2º, do Regimento Interno do TCU (RI-TCU) , o processo foi remetido ao Tribunal de Contas da União (TCU) para julgamento (peça 1, p. 1) .
19.	A instrução anterior (peça 4) alvitrou a realização de citação e audiência do responsável, ante a omissão e o descumprimento do prazo regulamentar para apresentação da prestação de contas, além de diligência ao Ministério da Educação para que remetesse o pronunciamento ministerial, que se encontrava ausente nos autos.
20.	Consoante delegação de competência do Exmo. Sr. Ministro-Relator e subdelegação do Secretário da Secex/CE (peça 4) , foi promovida a citação e audiência do Sr. Claudinei Xavier Novato, conforme Ofício 2206, de 14/9/2017 (peça 6) . A diligência ao Ministério da Educação (peça 5) foi atendida, conforme peças 8 e 11.
21.	O AR do Ofício 2206/2017 retornou com a indicação de ciência em 6/10/2017 (peça 10) . O Sr. Claudinei Xavier Novato acostou aos autos os documentos constantes das peças 12-15 a título de prestação de contas.
22.	Em suas alegações de defesa, o Sr. Claudinei Xavier Novato argumentou que o prazo final para apresentação da prestação de contas recaiu na gestão do prefeito que lhe sucedeu, o Sr. Joseney da Silva Santos. Assim, arguiu que a irregularidade da apresentação intempestiva das referidas contas não lhe poderia ser imputada.
23.	Argumentou, ainda, que ao assumir novamente a gestão municipal em 2017, conseguiu reunir toda a documentação necessária para inserir a prestação de contas no sistema Sigecon – Sistema de Gestão de Conselhos. Assim, a prestação de contas dos recursos em tela, alusiva ao exercício de 2012, somente foi apresentada em 2017, conforme recibo de transmissão de arquivos.
24.	O responsável encaminhou em anexo 02 (duas) pastas A/Z (peça 12, p. 43 e seguintes) contendo a documentação comprobatória da aplicação dos recursos repassados no exercício financeiro de 2012, com a ata do CAE aprovando a prestação de contas (peça 12, p. 15) , inserida no Sigecon - Sistema de Gestão de Conselhos (peça 12, p. 16; protocolo de 20/10/2017) .
25.	A instrução de peça 16, considerando que a análise da prestação de contas dos programas nacionais a cargo do FNDE obedece a normativos específicos, alvitrou a realização de diligência ao órgão repassador para que analisasse e emitisse parecer concluso, no prazo de 30 (trinta) dias, acerca da prestação de contas encaminhada pelo Sr. Claudinei Xavier Novato.
26.	A proposta mereceu acolhimento da subunidade (peça 17) e, em consequência, foi expedido o Ofício 2664/2017, de 10/11/2017 (peça 18) .
27.	Em 22/12/2017 (peça 22) , o FNDE solicitou a prorrogação do prazo para atendimento, cujo deferimento, em 5/1/2018, consta na peça 23.
EXAME TÉCNICO
28.	Constam a seguir as análises das respectivas contas.
TC Processo 017.363/2017-9
29.	A proposta de diligência ao FNDE (peça 10) mereceu acolhimento da subunidade técnica. Em decorrência da delegação de competência do Exmo Sr. Ministro Relator e subdelegação de competência do titular da unidade técnica, a Secex/CE expediu o Ofício 948/2018, de 26/5/2018 (peça 12) de diligência ao FNDE.
30.	Em resposta, o FNDE encaminhou os Ofícios 23616/2018/Diade/Cgapc/Difin (peça 15) e 22990/2018 (peça 18) em que menciona a remessa dos seguintes anexos: Parecer 3556/2018 (SEI nº 0955289, peça 16) e Nota Técnica 17/2018 (SEI nº 0959693, peça 17) .
31.	Por oportuno e sucinto, reproduzimos excerto do referido Parecer 3556/2018/COECS/CGPAE/DIRAE (peça 16, p. 1-2) :
‘2.2. Dessa forma, procedemos à análise do Relatório de Gestão emitido pelo Conselho de Alimentação Escolar (CAE) e do respectivo Parecer Conclusivo, disponíveis no Sistema de Gestão de Conselhos (SIGECON) , do Questionário das Informações da Execução Física, contendo os dados inseridos pelo Gestor no Sistema de Gestão de Prestação Contas (SIGPC) Contas Online, bem como realizamos consulta ao Sistema de Informações sobre Nutricionistas (SINUTRI) e verificamos a ocorrência das seguintes impropriedades e/ou irregularidades:
a) Ausência de aquisição de gêneros alimentícios da Agricultura Familiar e/ou do Empreendedor Familiar Rural ou suas organizações, com o percentual mínimo obrigatório de 30% dos recursos executados, contrariando o disposto no art. 18 da Resolução CD/FNDE nº 38/2009, ensejando ressalva;
b) Não foi desenvolvida atividade de Educação Alimentar e Nutricional, em desconformidade com o parágrafo único, do art. 4,º da Resolução CD/FNDE nº 38/2009, ensejando ressalva;
c) Ausência de cadastro de Nutricionista Responsável-Técnico pelo PNAE junto ao SINUTRI, em desacordo com o disposto no § 4º do art. 14 da Resolução CD/FNDE nº 38/2009, ensejando ressalva.
2.2.1. O Conselho de Alimentação Escolar (CAE) , conforme atribuições definidas no Art. 27 da Resolução CD/FNDE nº 38, de 16 de julho de 2009, emitiu o Parecer Conclusivo, de 20/10/2017, disponível no Sistema de Gestão de Conselhos (SIGECON) , informando que não houve prejuízo financeiro na gestão e concluindo pela Aprovação da prestação de contas.
	...
4. CONCLUSÃO
4.1. Tendo em vista o disposto neste Parecer e considerando que a execução do Programa não atendeu à totalidade dos dispositivos técnicos estabelecidos pela Resolução CD/FNDE nº 38/2009, haja vista os apontamentos constantes do item 2, que não evidenciam prejuízo ao erário, mas que demonstram impropriedades e/ou irregularidades que ensejam ressalvas, sugerimos:
4.1.1. Aprovação com ressalvas da prestação de contas da Prefeitura Municipal de Capela do Alto Alegre/BA referente ao exercício de 2011, no tocante à análise técnica de execução do Programa, em razão de:
a) Ausência de aquisição de gêneros alimentícios da Agricultura Familiar e/ou do Empreendedor Familiar Rural ou suas organizações, com o percentual mínimo obrigatório de 30% dos recursos executados;
b) Ausência de atividades de Educação Alimentar e Nutricional;
c) Ausência de cadastro de Nutricionista Responsável-Técnico pelo PNAE.
4.1.2. Orientação ao gestor quanto aos aspectos ressalvados;
4.1.3. Encaminhamento à Diretoria Financeira (DIFIN) , para análise financeira da prestação de contas conforme disposto no § 14, do Art. 34, da Resolução CD/FNDE nº 38/2009.’
32.	Por sua vez, a Diretoria Financeira (Difin) , por meio da Nota Técnica 17/2018/DAESP/COPRA/CGAPC/DIFIN (peça 17) , tomando como base o Parecer 3556/2018/COECS/CGPAE/DIRAE (supra) , expressou sua manifestação favorável à aprovação da prestação de contas encaminhada, conforme excerto a seguir (peça 17, p. 4) :
‘6. CONCLUSÃO
6.1. Diante do exposto, esta Autarquia manifesta-se pela suficiência da documentação apresentada para fins de aprovação das contas, tendo em vista o exposto no item 5.’ 
33.	Em relação ao TC Processo 017.363/2017-9 (Pnae exercício de 2011) , diante da manifestação favorável do FNDE (órgão repassador) à aprovação da prestação de contas, com a ausência de evidências de dano ao erário, alvitra-se o julgamento pela regularidade das presentes contas com ressalvas, ante a intempestividade de sua apresentação, dando-se quitação ao responsável.
TC Processo 016.176/2017-0 (processo apensado) 
34.	Em resposta à diligência, o FNDE acostou aos autos a peça 24.
35.	Através do Oficio 1277/2018/Comav/Cgpae/Dirae (peça 24, p. 1-2) , firmado pela Coordenadora Geral do Programa Nacional de Alimentação Escolar, o FNDE informa que encaminha o Parecer Técnico 46/2018/COECS/CGPAE/DIRAE, de 11/1/2018, resultante da análise técnica da execução do Programa Nacional de Alimentação Escolar - Pnae, do exercício de 2012, pelo município de Capela do Alto Alegre/BA. Informa, ainda, sobre a competência para emissão de análise conclusiva financeira das prestações de contas na autarquia, in verbis:
‘2. Por oportuno, esclarecemos que a análise conclusiva financeira das prestações de contas é responsabilidade da Coordenação-Geral de Acompanhamento de Prestação de Contas da Diretoria Financeira do FNDE - CGAPC/DIFIN, conforme expresso no parágrafo 5° da Resolução do Conselho Deliberativo - CD/FNDE n° 2, de 18 de janeiro de 2012: 
§ 5° A análise financeira das prestações de contas é responsabilidade da Coordenação Geral de Contabilidade e Acompanhamento de Prestação de Comas da Diretoria Financeira do FNDE (CGCAP/DIFIN) e a responsabilidade pela análise técnica caberá às demais unidades do FNDE, às Secretarias do MEC e aos órgãos gestores das políticas públicas dos recursos geridos pela Autarquia. 
3. Descarte, visando estimular o livre acesso às informações e ao controle social das prestações de contas referentes aos recursos transferidos à conta de programas e projetos educacionais, análises, diligências, pareceres conclusivos e resultado de medidas de exceção eventualmente adotadas, disponibilizou-se consulta por endereço eletrônico, em https:/ /www.fnde.gov.br/sigpcadm/sistema.pu?operation=localizar, sem a necessidade de senha. É possível inclusive a visualização dos documentos anexados ao Sistema e sua impressão’. 
36.	O referido Parecer Técnico 46/2018/COECS/CGPAE/DIRAE, de 11/1/2018, consta na peça 24, p. 3-5, em que consta a seguinte conclusão, in verbis:
‘CONCLUSÃO 
Tendo em vista o disposto neste Parecer e considerando que a execução do Programa não atendeu à totalidade dos dispositivos técnicos estabelecidos pela Resolução CD/FNDE nº 38/2009, haja vista os apontamentos constantes dos itens 2 e 3, que evidenciam prejuízo ao erário, bem como demonstram impropriedades e/ou irregularidades que ensejam ressalva, sugerimos: 
Aprovação Parcial com ressalvas da prestação de contas da Prefeitura Municipal de Capela do Alto Alegre/BA referente ao exercício de 2012, no tocante à análise técnica de execução do Programa, em razão de: 
Ausência de aquisição de gêneros da Agricultura Familiar com o percentual mínimo obrigatório de 30 %; 
Ausência de realização de atividades de Educação Alimentar e Nutricional; 
Ausência de quadro técnico de nutricionistas vinculado ao PNAE. 
A aprovação parcial decorre de: Ausência de atendimento aos beneficiários do Programa Mais Educação, totalizando um prejuízo ao erário no valor de R$ 20.100,00 (vinte mil e cem reais) . Neste caso, torna-se necessário que o gestor apresente justificativa ou proceda à devolução dos recursos aos cofres públicos federais devidamente corrigidos. É importante, também, que a área financeira verifique se a cobrança já foi realizada, com vistas a evitar a duplicidade do débito; 
Orientação ao gestor quanto aos aspectos ressalvados; 
Encaminhamento à Diretoria Financeira (DIFIN) , para análise financeira da prestação de contas, conforme disposto no § 14 do art. 34 da Resolução CD/FNDE nº 38/2009, com especial atenção ao disposto no subitem 4.1.1.1 deste Parecer’. 
37.	O referido parecer técnico foi homologado, ao final, pelo Diretor de Ações Educacionais (peça 24, p. 5) .
38.	Verifica-se, portanto, que o dano quantificado pelo FNDE corresponde ao valor de R$ 20.100,00. As ordens bancárias encontram-se indicadas no TC Processo 016.176/2017-0 (peça 1, p. 30) , conforme quadro abaixo:
Programa Mais Educação
	Ordem Bancária
	Valor (R$) 
	Data

	2012OB404838
	4.020,00
	31/10/2012

	2012OB404357
	4.020,00
	28/09/2012

	2012OB403576
	4.020,00
	31/08/2012

	2012OB403055
	4.020,00
	31/07/2012

	2012OB405333
	4.020,00
	30/11/2012

	Total
	R$ 20.100,00
	
39.	A documentação acostada aos autos pelo FNDE constitui elemento superveniente à citação realizada. O responsável não teve acesso ao conteúdo, não podendo, portanto, fundamentar um julgamento pela irregularidade das contas sem o oferecimento de oportunidade ao responsável para contestar as glosas apontadas. Em homenagem ao princípio do contraditório e da ampla defesa, far-se-ia necessário a realização de nova citação ao Sr. Claudinei Xavier Novato para que pudesse apresentar alegações de defesa sobre os novos fatos imputados como irregulares.
40.	Trata-se, no entanto, de débito de pequena materialidade, diante do qual o custo da cobrança pode exceder o valor eventualmente ressarcido. Diante da baixa materialidade, por racionalidade administrativa e economia processual, não há motivo para a continuidade do processo. 
41.	Alvitra-se, portanto, em relação ao TC Processo 016.176/2017-0, arquivamento dos autos, sem julgamento de mérito nos termos a seguir expostos.
CONCLUSÃO
42.	Tratam os autos de tomada de contas especial instaurada pelo Fundo Nacional de Desenvolvimento da Educação (FNDE) contra o Sr. Claudinei Xavier Novato (CPF XXX.344.805-XX) , ex-prefeito municipal de Capela do Alto Alegre/BA (gestão 2009-2012) , em razão da omissão da prestação de contas dos recursos repassados pelo FNDE ao Município de Capela do Alto Alegre/BA por meio do Programa Nacional de Alimentação Escolar (Pnae) nos exercícios de 2011 (TC Processo 017.363/2017-9) e de 2012 (processo apensado, TC Processo 016.176/2017-0) . 
43.	Devidamente citado nos dois processos, o responsável apresentou suas alegações de defesa em ambos os processos (Pnae exercícios de 2011 e 2012) e acostou aos autos a documentação comprobatória de prestação de contas. Afirmou, também, haver inserido no Sistema SIGPC os registros pertinentes de prestação de contas nos padrões exigidos pelo FNDE.
44.	As instruções técnicas anteriores alvitraram a realização de diligências ao FNDE com vistas a que examinasse as prestações de contas encaminhadas de forma intempestiva pelo Sr. Claudinei Xavier Novato, relativa aos recursos repassados para custeio do Programa Nacional de Alimentação Escolar (Pnae) , nos exercícios de 2011 e 2012.
45.	Em resposta, o FNDE encaminhou proposições diferentes para os dois exercícios:
	a) Pnae exercício de 2011 (TC Processo 017.363/2017-9) : parecer favorável à aprovação das contas, ante a ausência de dano ao erário;
	b) Pnae exercício de 2012 (TC Processo 016.176/2017-0) : dano quantificado pelo FNDE no valor de R$ 20.100,00;
46.	Diante do exposto, alvitra-se julgamento pela regularidade com ressalvas das contas do exercício de 2011 (ante a intempestividade de sua apresentação) e o arquivamento dos autos sem julgamento do mérito em relação ao exercício de 2012, ante a baixa materialidade do débito assinalado e em homenagem ao princípio de racionalidade administrativa, uma vez que os custos de tramitação processual podem exceder o valor eventualmente ressarcido.
PROPOSTA DE ENCAMINHAMENTO
47.	Diante do exposto, submetem-se os autos à consideração superior, propondo ao Tribunal:
	a) julgar regulares com ressalva as contas do Sr. Claudinei Xavier Novato (CPF XXX.344.805-XX) relacionadas ao Pnae exercício de 2011, com fundamento nos arts. 1º, inciso I, 16, inciso II, 18 e 23, inciso II, da Lei 8.443/1992, c/c os arts. 1º, inciso I, 208 e 214, inciso II, do Regimento Interno, dando-se-lhe quitação;
b) arquivar os presentes autos sem julgamento de mérito e sem cancelamento do débito abaixo indicado, com as datas correspondentes, a cujo pagamento continuará obrigados o responsável, Sr. Claudinei Xavier Novato (CPF XXX.344.805-XX) , para que lhe possa ser dada quitação, na forma da legislação em vigor, com fundamento nos art. 93 da Lei 8.443/1992 e art. 6°, inciso I, c/c o art. 19, caput, da IN/TCU 71/2012:
	Data da Ocorrência
	Valor Original (R$) 

	31/10/2012
	4.020,00

	28/09/2012
	4.020,00

	31/08/2012
	4.020,00

	31/07/2012
	4.020,00

	30/11/2012
	4.020,00

c) determinar ao FNDE, com fundamento nos incisos I e IV do art. 15 da IN/TCU 71/2012, que:
	a) inclua o nome do Sr. Claudinei Xavier Novato (CPF XXX.344.805-XX) no Cadastro Informativo de Créditos não Quitados do Setor Público Federal- Cadin, ante a exigência constante do art. 15, I, da IN/TCU 71/2012, e sua eventual exclusão, em caso de quitação do débito, conforme o art. 16, V, da referida Instrução Normativa;
	b) consolide em um mesmo processo de tomada de contas especial, para imediato encaminhamento ao Tribunal de Contas da União, os débitos relacionados na tabela acima e novos débitos que venham a ser apurados para os mesmos responsáveis, na hipótese de o somatório dos diversos débitos, atualizados monetariamente, vir a exceder o valor de R$ 75.000,00, de acordo com o art. 15, IV da IN/TCU 71/2012;
d) dar ciência do Acórdão proferido, bem como relatório e voto, ao responsável e ao FNDE.”
O MP/TCU, representado pelo Subprocurador-Geral Paulo Soares Bugarin, elaborou o seguinte parecer (peça 23) :
“Trata-se de tomadas de contas especiais instauradas pelo Fundo Nacional de Desenvolvimento da Educação (FNDE) contra Claudinei Xavier Novato, ex-prefeito municipal de Capela do Alto Alegre/BA (gestão 2009-2012) , em razão da omissão na prestação de contas dos recursos repassados pelo FNDE por meio do Programa Nacional de Alimentação Escolar (Pnae) nos exercícios de 2011 (TC nº Processo 017.363/2017-9) e de 2012 (TC nº Processo 016.176/2017-0) , que serão examinados separadamente a seguir. 
TC nº Processo 017.363/2017-9
Promovida a citação e a audiência do supracitado responsável, a Secex-CE registrou que (peça 20, p. 2) :
‘11.	Em suas alegações de defesa, o Sr. Claudinei Xavier Novato argumentou que o prazo final para apresentação da prestação de contas recaiu na gestão do prefeito que lhe sucedeu, o Sr. Joseney da Silva Santos. Assim, arguiu que a irregularidade da apresentação intempestiva das referidas contas não lhe poderia ser imputada.’
12.	Argumentou, ainda, que ao assumir novamente a gestão municipal em 2017, conseguiu reunir toda a documentação necessária para inserir a prestação de contas no sistema SIGPC. Assim, a prestação de contas dos recursos em tela, alusiva ao exercício de 2011, somente foi apresentada em 2017, conforme recibo de transmissão de arquivos (peça 8, p. 45) .’
A referida documentação comprobatória foi submetida à análise do FNDE, que se manifestou, relativamente à execução do Pnae, exercício de 2011, pela aprovação com ressalvas das contas, em face das impropriedades abaixo indicadas, que não ocasionaram dano ao erário (peça 20, p. 5) :
‘a) Ausência de aquisição de gêneros alimentícios da Agricultura Familiar e/ou do Empreendedor Familiar Rural ou suas organizações, com o percentual mínimo obrigatório de 30% dos recursos executados;
b) Ausência de atividades de Educação Alimentar e Nutricional;
c) Ausência de cadastro de Nutricionista Responsável-Técnico pelo PNAE.’
Ao se pronunciar sobre a análise financeira da prestação de contas, a entidade repassadora considerou que a documentação apresentada é suficiente para sua aprovação (peça 20, p. 5) .
Dessa forma, a unidade técnica concluiu o exame das contas do Pnae, relativas ao exercício de 2011, propondo que sejam julgadas regulares com ressalva, ‘ante a intempestividade de sua apresentação, dando-se quitação ao responsável’ (peça 20, p. 5) .
Concordo que as contas devem ser julgadas regulares, mas divirjo, data vênia, do motivo da ressalva, uma vez que seria o prefeito sucessor que deveria responder pela omissão na prestação de contas, consoante se observa no seguinte trecho da primeira instrução, que tratou da identificação das responsabilidades e das condutas (peça 4, p. 3) :
‘19.	Deve-se registrar, inicialmente, que os recursos foram integralmente repassados sob a gestão do Sr. Claudinei Xavier Novato (CPF XXX.344.805-XX) , tendo o prazo final para apresentação da prestação de contas recaído na gestão do prefeito sucessor, no caso o Sr. Joseney da Silva Santos (CPF XXX.463.625-XX) . Todavia, anuindo com o entendimento consignado na fase interna, observância à disciplina da Súmula-TCU 230/1994, entende-se afastada a responsabilidade do prefeito sucessor, em vista de o gestor municipal ter protocolizado representação junto ao Ministério Público, medida que possibilita o resguardo ao erário (peça 1, p. 26) .’
Assim sendo, não cabe considerar como ressalva às contas de Claudinei Xavier Novato a intempestividade na apresentação das contas, mas sim as impropriedades na execução do Pnae, no exercício de 2011, apontadas pelo FNDE, conforme item 3 acima.
TC nº Processo 016.176/2017-0
Da mesma forma que no caso das contas do Pnae de 2011, nas relativas ao exercício de 2012 também houve citação e audiência do mesmo responsável, cuja documentação apresentada a título de prestação de contas também foi submetida à apreciação do FNDE, que concluiu pela existência de prejuízo ao erário no valor de R$ 20.100,00.
A unidade técnica propugnou pelo arquivamento do feito, sem julgamento de mérito e sem cancelamento do débito, pelas seguintes razões (peça 20, p. 7, do TC nº Processo 017.363/2017-9) :
‘39.	A documentação acostada aos autos pelo FNDE constitui elemento superveniente à citação realizada. O responsável não teve acesso ao conteúdo, não podendo, portanto, fundamentar um julgamento pela irregularidade das contas sem o oferecimento de oportunidade ao responsável para contestar as glosas apontadas. Em homenagem ao princípio do contraditório e da ampla defesa, far-se-ia necessário a realização de nova citação ao Sr. Claudinei Xavier Novato para que pudesse apresentar alegações de defesa sobre os novos fatos imputados como irregulares.
40.	Trata-se, no entanto, de débito de pequena materialidade, diante do qual o custo da cobrança pode exceder o valor eventualmente ressarcido. Diante da baixa materialidade, por racionalidade administrativa e economia processual, não há motivo para a continuidade do processo.’
Considero, no entanto, com as devidas vênias, que as presentes contas se encontram em condições de serem julgadas no mérito, sem que isso represente qualquer ofensa aos princípios do contraditório e da ampla defesa, na medida em que não há necessidade de nova citação do responsável, conforme entendimento pacificado nesta Corte, sintetizado no seguinte enunciado da Jurisprudência Selecionada do TCU:
‘Nos casos em que o responsável tenha sido citado por omissão no dever de prestar contas e venha a apresentar a reclamada prestação de contas, mas na análise das alegações de defesa sejam constatadas irregularidades que caracterizam dano ao erário, não é necessária a renovação da citação se: i) no ofício citatório estiver expressamente consignado que o débito decorre da não comprovação da boa e regular aplicação dos recursos geridos; e ii) o valor do dano apurado ao final não seja superior àquele que constou da citação.’ (Acórdão 2050/2016-TCU-Segunda Câmara, Rel. Min. Marcos Bemquerer) 
Cumpre ressaltar que os dois requisitos acima indicados estão presentes neste caso concreto.
Com efeito, no expediente de citação do responsável, acostado à peça 6, p. 1, do TC nº Processo 016.176/2017-0, consta expressamente que o débito é decorrente da ‘não comprovação da boa e regular aplicação dos recursos em razão da omissão no dever de prestar contas dos recursos repassados pelo FNDE ao Município de Capela do Alto Alegre/BA, por meio do Pnae, no exercício de 2012’.
Além disso, o valor ora impugnado representa apenas uma parcela do valor total informado no ofício citatório (peça 6, p. 4-5, do TC nº Processo 016.176/2017-0) .
Desse modo, havendo nos autos citação válida, não cabe o arquivamento do feito, mesmo que o valor do dano seja menor que o fixado como limite para instauração de tomada de contas especial, consoante o seguinte enunciado da Jurisprudência Selecionada do TCU:
‘Após a citação do responsável, a tomada de contas especial não deve ser arquivada na hipótese de o valor apurado do débito ser inferior ao limite estabelecido para a instauração do processo.’ (Acórdão 3482/2018-TCU-Segunda Câmara, Rel. Min. Aroldo Cedraz) 
CONCLUSÃO
Ante o exposto, este representante do Ministério Público de Contas, com as devidas vênias por divergir parcialmente da proposta da Secex-CE, manifesta-se no sentido de:
	a) TC nº Processo 017.363/2017-9: julgar regulares com ressalva as contas de Claudinei Xavier Novato, relativas ao Pnae do exercício de 2011, com fundamento nos arts. 16, inciso II, 18 e 23, inciso II, da Lei nº 8.443/92, dando-lhe quitação;
	b) TC nº Processo 016.176/2017-0: 
	b.1) julgar irregulares as contas de Claudinei Xavier Novato, relativas ao Pnae do exercício de 2012, com fundamento no art. 16, inciso III, alínea c, da Lei nº 8.443/92, e condená-lo ao pagamento das quantias abaixo especificadas, com a fixação do prazo de 15 dias, a contar da notificação, para que comprove, perante este Tribunal, o recolhimento da dívida aos cofres do Fundo Nacional de Desenvolvimento da Educação (FNDE) , atualizada monetariamente e acrescida dos juros de mora, calculados a partir das datas discriminadas, até a data do recolhimento, na forma prevista na legislação em vigor:
	Data da Ocorrência
	Valor Original (R$) 

	31/10/2012
	4.020,00

	28/09/2012
	4.020,00

	31/08/2012
	4.020,00

	31/07/2012
	4.020,00

	30/11/2012
	4.020,00

	b.2) aplicar ao responsável a multa prevista no art. 57 da Lei nº 8.443/92, fixando-lhe o prazo de 15 dias, a contar da notificação, para que comprove, perante este Tribunal, o recolhimento da dívida aos cofres do Tesouro Nacional, atualizada monetariamente desde a data do acórdão até a do efetivo recolhimento, se for paga após o vencimento, na forma da legislação em vigor;
	b.3) autorizar, desde logo, nos termos do art. 28, inciso II, da Lei nº 8.443/92, a cobrança judicial das dívidas, caso não atendidas as notificações;
	b.4) com fundamento no § 3º do art. 16 da Lei nº 8.443/92, encaminhar cópia da deliberação à Procuradoria da República na Bahia, para a adoção das medidas que entender cabíveis.”
É o relatório.

8.1. Itamar Lobo da Silva (OAB/BA 19.698) e outros, representando Claudinei Xavier Novato.

Subprocurador-Geral Paulo Soares Bugarin.

TOMADA DE CONTAS ESPECIAL. PROGRAMA NACIONAL DE ALIMENTAÇÃO ESCOLAR. EXERCÍCIOS DE 2011 E 2012. CITAÇÃO. APRESENTAÇÃO DA PRESTAÇÃO DE CONTAS. EXAME PELO FUNDO NACIONAL DE DESENVOLVIMENTO DA EDUCAÇÃO. CONTAS REGULARES COM RESSALVAS RELATIVAMENTE AO EXERCÍCIO DE 2011. QUITAÇÃO. CONTAS IRREGULARES RELATIVAMENTE AO EXERCÍCIO DE 2012. DÉBITO. MULTA.

TOMADA DE CONTAS ESPECIAL (TCE)

Secretaria do TCU no Estado do Ceará (SEC-CE).

Examina-se tomada de contas especial instaurada pelo Fundo Nacional de Desenvolvimento da Educação (FNDE) contra o Sr. Cláudio Xavier Novato, ex-prefeito do município de Capela do Alto Alegre/BA (gestão 2009/2012) , em razão da omissão no dever de prestar contas da aplicação dos recursos repassados ao referido município, por meio do Programa Nacional de Alimentação Escolar (Pnae) , nos exercícios de 2011 e de 2012 (TC Processo 016.176/2017-0, processo apensado) .
No exercício de 2011, foram repassados, no total, R$ 144.720,00 (valores históricos) ao município de Capela do Alto Alegre/BA, enquanto no exercício de 2012 foram repassados R$ 171.828,00.
De acordo com o consignado no relatório do tomador de contas especial (peça 1, p. 43) , bem como nas instruções da Sec-CE, o encerramento do prazo para a apresentação da prestação de contas dos recursos do Pnae repassados no exercício de 2011 teria ocorrido em 30/4/2013 (peças 4, 10 e 20) .
O encerramento do prazo de apresentação da prestação de contas referente aos recursos repassados em 2012 também se deu em 30/4/2013, conforme se verifica nas instruções insertas às peças 4, 16 e 25 do TC Processo 016.176/2017-0, apenso.
O responsável foi regularmente citado e aduziu, em alegações de defesa, que o prazo final para apresentação da prestação de contas recaiu na gestão do prefeito sucessor, de modo que não lhe poderia ser imputada a responsabilidade pela apresentação intempestiva das referidas contas (exercícios de 2011 e 2012) .
Ademais, informou a esta Corte de Contas que, ao assumir a gestão do município em 2017, conseguiu inserir as prestações de contas pendentes no Sistema de Gestão de Conselhos (Sigecon) .
Diante desse fato, a unidade instrutiva diligenciou ao FNDE para que, no prazo de 30 (trinta) dias encaminhasse a este Tribunal parecer conclusivo sobre as prestações de contas enviadas pelo Sr. Cláudio Xavier Novato.
Em análise de mérito, a Sec-CE propõe, quanto aos recursos do Pnae executados em 2011, julgar regulares as contas do responsável, com a ressalva referente à questão da intempestividade, dando-lhe quitação (peça 20) .
O MP/TCU concordou em essência com a proposta de encaminhamento em tela, divergindo apenas quanto ao fundamento para a ressalva às contas do responsável (peça 23) . Segundo o Parquet especializado, a intempestividade na apresentação da prestação de contas referente ao exercício de 2011 não pode ser considerada ressalva às contas, mas tão somente as impropriedades na execução do Pnae apontadas pelo FNDE (peça 20, p.5) .
No que tange aos recursos aplicados em 2012, a unidade instrutiva propõe arquivar a tomada de contas especial, sem cancelamento do débito abaixo indicado, com inclusão do nome do responsável no Cadastro Informativo de Créditos não Quitados do Setor Público Federal (Cadin) :
	Data da Ocorrência
	Valor Original (R$) 

	31/10/2012
	4.020,00

	28/9/2012
	4.020,00

	31/8/2012
	4.020,00

	31/7/2012
	4.020,00

	30/11/2012
	4.020,00

O Parquet especializado divergiu do encaminhamento alvitrado pela unidade instrutiva, por entender que estão presentes as condições para que o processo seja julgado no mérito, em especial a citação válida. Assim, propõe que as contas do responsável sejam julgadas irregulares, condenando-o em débito e aplicando-lhe multa.
II
Acolho as propostas de encaminhamento efetuadas pelo MP/TCU, cujos fundamentos adoto como razões de decidir.
No que concerne aos recursos do Pnae utilizados em 2011, o responsável logrou elidir o débito, subsistindo as impropriedades apontadas no parecer 3356/2018/COES/CGPAE/DIRAE, do FNDE (peça 16, p. 1-2) , quais sejam:
“a)	Ausência de aquisição de gêneros alimentícios da Agricultura Familiar e/ou do Empregador Familiar Rural ou suas organizações, com o percentual mínimo obrigatório de 30% dos recursos executados;
Ausência de atividades de Educação Alimentar e Nutricional;
Ausência de cadastro de Nutricionista Responsável Técnico pelo PNAE”.
Dessa forma, as contas do gestor devem ser julgadas regulares, com as ressalvas acima apontadas, dando-lhe quitação.
Relativamente aos recursos utilizados em 2012, objeto de exame no processo apensado (TC Processo 016.176/2017-0) , o parecer técnico 46/2018/COECS/CGPAE/DIRAE, do FNDE (peça 24, p. 3-5) , identificou a existência de dano no valor de R$ 20.100,00.
Considerando que houve citação válida no processo, que o responsável foi instado a se manifestar a respeito da não comprovação da boa e regular aplicação dos recursos do Pnae no exercício de 2012, e que o valor do débito é inferior ao constante do ofício citatório, as contas do Sr. Cláudio Xavier Novato devem ser julgadas irregulares, condenando-o em débito e aplicando-lhe a multa prevista no art. 57 da Lei 8.443/1992.
Diante do exposto, manifesto-me pela aprovação do acórdão que ora submeto à apreciação deste Colegiado.
TCU, Sala das Sessões Ministro Luciano Brandão Alves de Souza, em 12 de fevereiro de 2019.
Weder de Oliveira
Relator